【裁判字號】    94,訴,722
【裁判日期】    950413
【裁判案由】    新型專利異議
【裁判全文】
臺北高等行政法院判決
                                       94年度訴字第722號
                              .
原      告  甲○○
訴訟代理人  戊○○
被      告  經濟部智慧財產局
代  表  人  蔡練生（局長）
訴訟代理人  丁○○
參  加  人  乙○○
送達代收人  丙○○
上列當事人間因新型專利異議事件，原告不服經濟部中華民國94
年1 月6 日經訴字第09406120440 號訴願決定，提起行政訴訟，
經本院命參加人獨立參加訴訟，本院判決如下：
    主  文
原告之訴駁回。
訴訟費用由原告負擔。
    事  實
一、事實概要：
    原告於民國90年10月30日以「扳手之改良構造」（下稱系爭
    案）向被告申請新型專利，經被告編為第00000000號審查，
    准予專利。公告期間，參加人以其違反核准審定時專利法第
    97 條 、第98條第2 項之規定，對之提起異議。案經被告審
    查，為異議成立，應不予專利之處分。原告不服，乃向經濟
    部提起訴願，經遭訴願決定駁回，遂向本院提起行政訴訟。
二、兩造聲明：
  (一)原告聲明：（原告未於準備程序及言詞辯論期日到場，聲明
    及陳述依其所為之起訴狀所載）
   1.訴願決定及原處分均撤銷。
   2.命被告為系爭案異議不成立之處分。
  (二)被告聲明：
   1.駁回原告之訴。
   2.訴訟費用由原告負擔。
  (三)參加人聲明：參加人未於準備程序及言詞辯論期日到場，亦
    未提出書狀作何聲明或陳述。
三、兩造之爭點：系爭案是否有違前揭專利法第98條第2 項之規
    定，而不符新型專利要件？
  (一)原告主張之理由：
    1.按前揭專利法第98條第2 項規定可知，一新型創作須有「
      運用申請前既有之技術或知識」、「熟習該項技術者所能
      輕易完成」及「未能增進功效」等三消極要件同時存在時
      ，該新型創作方足適用該條項之規定，並被據以駁回。如
      一新型創作並非同時有上述三個消極要件，則應可依法取
      得新型專利。而系爭案核准審定時之專利審查基準第2-2-
      17頁中記載「『輕易完成且未能增進功效』，係指並沒有
      運用優於熟習該項技術者所能預期之一般性技術發展，卻
      輕易由先行技術可推論出並完成者。亦即，申請專利之新
      型具有能產生某一新功效、或增進新型之某種功效時，即
      認為熟習該項技術者所非能輕易完成。」，第2-2-19頁中
      記載「『增進某種功效』，係指申請專利之新型，其物品
      之形狀構造或裝置之改良，在效果上克服先前技術中存在
      的問題點，具備好用或實用之條件者。例1 在技術發展空
      間有限之領域中（in the field of the crowded art ）
      ，如在技術上有微小的改進，產生好用或實用的效果，得
      視為具『有增進某種功效』。例2 在新型所屬之技術領域
      中，新型能突破熟習該項技術者，長久根深蒂固存在之技
      術或知識時，得視為具有『產生某一新功效』」。由於系
      爭案所屬之「活動扳手」技術，自1892年由瑞典的JP
      Johansson 先生發明而經百餘年發展至今，已屬技術發展
      空間有限之領域。因此，系爭案只要技術上有微小的改進
      ，產生好用或實用的效果，即得視為具「有增進某種功效
      」；或者，系爭案之技術若能突破熟習該項技術者，長久
      根深蒂固存在之技術或知識時，得視為具有「產生某一新
      功效」。
    2.系爭案主要結構特徵係在於：扳手上設有一可使活動顎向
      固定顎移動之蝸桿，藉由將該蝸桿設計成多重螺紋蝸桿之
      形態，以增長蝸桿之導程，且蝸桿與活動顎之齒條間能保
      有多數齒之囓合形態，並能增加蝸桿之齒厚，而可在不增
      設構件之情況下，達到快速移動活動顎以夾緊或放鬆工件
      且能提升對活動顎產生之支撐力的雙重功效。系爭案所能
      達成之功效有：「增長蝸桿之導程以達到快速移動活動顎
      之功效」以及「使蝸桿與活動顎之齒條間能保有多數齒之
      囓合形態並能增加蝸桿之齒厚，以提升對活動顎產生之支
      撐力」。易言之，系爭案乃是一具有「增進功效」之新型
      ，故系爭案並無「運用申請前既有之技術或知識」、「熟
      習該項技術者所能輕易完成」及「未能增進功效」三消極
      要件同時存在之情事，因此系爭案具進步性，無違專利法
      之規定。
    3.按參加人所提異議證據4 ，原著者、出版者＜高立圖書有
      限公司＞、75年9 月15初版、76年7 月30日修訂版之「機
      械元件設計（第6 版）」第272 、273 、572 、573 頁影
      本（下稱引證2）可知，其中雖有雙螺旋螺紋、三螺紋或
      四螺紋之記載，但並未明文記載雙螺旋螺紋、三螺紋或四
      螺紋可產生何種功效，亦即引證2 並未揭示出系爭案所具
      有之雙重功效。從而原訴願決定機關與被告所持「多重螺
      紋的設計目的藉由較大的導程，使同樣轉一圈的蝸桿得到
      較大的移動量」之見解並非引證2 中所載，而係屬原訴願
      決定機關與被告之推論。姑且不論該推論是否合宜，即便
      此一推論成立，引證資料也只能證明多重螺紋設計之螺桿
      能有「較大移動量」之功效，但系爭案之結構有「達到快
      速移動活動顎以夾緊或放鬆工件」以及「能提升對活動顎
      產生之支撐力」的雙重功效，系爭案明顯增進了「提升對
      活動顎之支撐力」的功效，而無「囿限於既有之多重螺紋
      的功效」之情事，原訴願決定機關與被告不察，逕以含糊
      的推論認系爭案不具進步性，顯有違誤。
    4.再者，訴願決定書以「系爭案既未界定其與習知技術設置
      多重螺紋之螺桿的『結構特徵』不同處，兩者的結構特徵
      應無不同，功效亦應無異。」為由，進而認參加人提出異
      議證據3 ，90年2 月1 日公告之第00000000號「活動扳手
      改良結構」新型專利案（下稱引證1）與引證2 之組合足
      資證明系爭案不具進步性。惟系爭案雖係將習知之複線螺
      紋轉而運用在活動扳手之蝸桿上，但特徵部分相同並不代
      表特徵部分與相關構件間之連繫關係均相同，更不能以此
      而為「功效亦應無異」之推論。
    5.系爭案是否符合專利要件之爭議主要是在於「未能功效增
      進」之消極要件上，且原告一再強調系爭案之結構有「能
      達到快速移動活動顎以夾緊或放鬆工件」以及「能提升對
      活動顎產生之支撐力」的雙重功效。然訴願決定機關與被
      告機關卻只論述「運用申請前既有之技術或知識」與「熟
      習該項技術者所能輕易完成」兩項消極要件，對於「未能
      功效增進」之消極要件只簡單以「囿限於既有之多重螺紋
      的功效」含糊帶過，且原訴願決定機關與被告並未證實系
      爭案所具有之「能達到快速移動活動顎以夾緊或放鬆工件
      」以及「能提升對活動顎產生之支撐力」雙重功效，均已
      為引證資料所揭，從而，訴願決定機關所為之決定明顯有
      誤。
    6.綜上，系爭案之結構能達到「快速移動活動顎以夾緊或放
      鬆工件」以及「提升對活動顎產生之支撐力」雙重功效，
      實已符合專利審查基準中所載之「在技術發展空間有限之
      領域中（in the field of the crowded art）， 在技術
      上有微小的改進，產生好用或實用的效果」以及在「所屬
      之技術領域中，能突破熟習該項技術者，長久根深蒂固存
      在之技術或知識」，而應視為具「有增進某種功效」或者
      「產生某一新功效」之新型，故而系爭案具進步性，且無
      違前揭專利法第98條第2 項之規定，而為一適法之新型。
  (二)被告主張之理由：
    系爭案技術特徵在於多重螺紋蝸桿，如系爭案第3 圖及11圖
    所示。原告於起訴狀皆自認系爭案僅係將習知之複線螺紋（
    如引證2 第273 頁之多螺紋螺旋）轉而運用在習知活動扳手
    （如引證1）之蝸桿上，惟系爭案申請專利範圍僅界定多重
    螺紋的設計於扳手之蝸桿上（如引證2 第572 頁之多螺紋蝸
    桿），並未就其與習知技術設置多重螺紋之蝸桿的「結構特
    徵」不同處進行界定。既然兩者的結構特徵並無不同，原告
    卻自稱系爭案具備「達到快速移動活動顎以夾緊或放鬆工件
    」及「提升對活動顎產生之支撐力」之功效，而引證資料所
    揭示之習知技術並未明文記載即不具備此一功效等乙節，實
    難稱有理由。再者，螺紋為一般機械的普通知識，而原告所
    稱系爭案具備「達到快速移動活動顎以夾緊或放鬆工件」及
    「提升對活動顎產生之支撐力」之功效係為機械設計領域中
    將一般單線螺紋蝸桿改為習知複線螺紋蝸桿之公知的特性，
    故系爭案結構之功效乃係將習知之多重螺紋轉用於活動扳手
    後所得到的當然效果，仍囿於既有之多重螺紋的功效，整體
    而言並無功效上的增進，故系爭案全部申請專利範圍已完全
    揭露於引證1 與引證2 組合後的結構，因此引證1 及引證2
    的組合足資證明系爭案不具進步性。
    理  由
甲、程序部分：
    原告經合法通知，無正當理由而未於言詞辯論期日到場，核
    無行政訴訟法第218條、民事訴訟法第386條各款所列情形，
    爰依被告之聲請，由其一造辯論而為判決。
乙、實體部分：
一、系爭案係於90年10月30日申請專利，被告於91年4月23日審
    定准予專利，則系爭案有無應不予專利之原因，應以核准審
    定時所適用之自90年10月24日修正公布之專利法為斷，合先
    明。次按按凡對物品之形狀、構造或裝置之創作或改良，
    而可供產業上利用者，得依法申請取得新型專利，固為系爭
    專利核准審定時專利法第97條暨第98條第1項所明定。惟如
    其「新型係運用申請前既有之技術或知識，而為熟習該項技
    術者所能輕易完成且未能增進功效時」，仍不得依法申請取
    得新型專利，復為同法第98條第2項所明定。依卷附新型專
    利說明書之記載，系爭案申請專利範圍係：
   1.一種扳手之改良構造，其具有一本體，該本體延伸有一柄
     部，而該本體於相對於柄部之一端凸出有一固定顎，該本
     體具有一滑槽以供一活動顎設置，該活動顎具有一齒條，
     俾藉該齒條嵌設於該滑槽中，該本體具有一容置孔，該容
     置孔係與該滑槽相貫通，該容置孔中設有一與該活動顎之
     齒條囓合之蝸桿，該蝸桿係為於蝸桿上具有多道間隔且平
     行之螺旋線的多重螺紋蝸桿之形態。
   2.依申請專利範圍第1 項所述之扳手之改良構造，其中該蝸
     桿係為雙螺紋蝸桿（double-thread worm）之形態，且該
     蝸桿之導程為一般單螺紋蝸桿之導程的兩倍。
   3.依申請專利範圍第1 項所述之扳手之改良構造，其中該蝸
     桿係為三螺紋蝸桿（triple-thread worm）之形態，且該
     蝸桿之導程為一般單螺紋蝸桿之導程的三倍。
   4.依申請專利範圍第1 項所述之扳手之改良構造，其中該蝸
     桿係為三螺紋蝸桿（triple-thread worm）之形態，且該
     蝸桿之導程為一般單螺紋蝸桿之導程的二倍。
   5.依申請專利範圍第1 項所述之扳手之改良構造，其中該柄
     部之斷面概呈H 形使柄部上具有沿柄部延伸之凹槽，該凹
     槽之寬度約與該容置孔之長度相同，且該凹槽係延伸至該
     容置孔處。
二、系爭案係一種扳手之改良構造，其係由於為能使活動顎快速
    調整夾緊或放鬆工作，不論是將蝸桿配合增設之棘輪機構或
    位移機構等，或是將蝸桿上的螺旋部分設計成中斷之形態，
    都有製造不易、成本增高或是調整不易的問題，而藉由將蝸
    桿製作成多重螺紋蝸桿之形態，以增長蝸桿之導程，且蝸桿
    與活動顎之齒條間能保有多數齒之囓合形態，以產生較大的
    摩擦面積，提升反作用力的抵抗，增加蝸桿的齒厚，增強蝸
    桿的強度，以達到創作改良目的。因此，系爭案主要技術特
    徵係在將蝸桿製作成多重螺紋蝸桿之形態。而引證1 係90年
    2 月1 日公告之第00000000號「活動扳手改良結構」新型專
    利案，引證2 係原著者、出版者＜高立圖書有限公司＞、75
    年9 月15初版、76年7 月30日修訂版之「機械元件設計（第
    6 版）」第272 、273 、572 、573 頁影本。經查，引證1
    所揭示之內容包括一工具本體、斷面呈H 形且具有沿著柄部
    延伸至容置孔之凹槽的握把、一固定顎、一滑槽供具有齒條
    之活動顎設置，該容置孔中設有與齒條囓合之調整輪來帶動
    活動顎。而引證2 則已揭示蝸桿可製成單螺絞、雙螺絞、3
    螺絞及多螺紋等形態，以及在習知機械設計領域中，單螺旋
    螺紋及多螺旋螺紋的定義及應用於蝸桿上的實例。因此，引
    證1 及引證2 結合已可揭露系爭案申請專利範圍之技術內容
    。
三、原告雖主張系爭案所能達成之功效有：「增長蝸桿之導程以
    達到快速移動活動顎之功效」以及「使蝸桿與活動顎之齒條
    間能保有多數齒之囓合形態並能增加蝸桿之齒厚，以提升對
    活動顎產生之支撐力」，系爭案雖係將習知之複線螺紋轉而
    運用在活動扳手之蝸桿上，但特徵部分相同並不代表特徵部
    分與相關構件間之連繫關係均相同，更不能以此而為「功效
    亦應無異」之推論等語。但查，系爭案主要係於扳手機械設
    計領域應用將蝸桿製作成多重螺紋蝸桿之形態，以達到增長
    蝸桿之導程，且蝸桿與活動顎之齒條間能保有多數齒之囓合
    形態等上述功效目的。惟在習知機械設計領域中，單螺旋螺
    紋及多螺旋螺紋的定義及應用於蝸桿上的實例，已為引證2
    所揭示，其應用於引證1所可達成之功效本屬可得預期，自
    難以該等功效之達成主張具有功效之增進。原告以上述可得
    預期之功效主張具有進步性，非屬可採。
四、從而被告以系爭案係運用申請前引證1、引證2既有之技術或
    知識，而為熟習該項技術者所能輕易完成且未能增進功效者
    ，不具進步性而為異議成立之處分，於法並無不合，訴願決
    定予以維持，亦屬妥適，原告主張前詞，請求撤銷訴願決定
    及原處分，並命被告為系爭案異議不成立之處分，為無理由
    ，應予駁回。另本件依引證1 、引證2 已足以證明系爭案不
    具進步性，至於其他異議引證證據已不影響本件判斷之結果
    ，自毋庸再予論述，併此明。
據上論結，本件原告之訴為無理由，爰依行政訴訟法第98條第3項
前段、第218條，民事訴訟法第385條第1項前段，判決如主文。
中    華    民    國    95    年     4    月   13     日
                          第三庭審判長法  官  姜素娥
                                      法  官  陳秀
                                      法  官  陳國成
上為正本係照原本作成。
如不服本判決，應於送達後20日內向本院提出上訴狀並表明上訴
理由，如於本判決宣示後送達前提起上訴者，應於判決送達後20
日內補提上訴理由書（須按他造人數附繕本）。
中    華    民    國    95    年     4    月   14     日
                                      書記官  王英傑


司法院資訊處製作；財團法人民間司法改革基金會備份。
